【裁判字號】    98,易,550
【裁判日期】    990604
【裁判案由】    詐欺
【裁判全文】
臺灣宜蘭地方法院刑事判決               98年度易字第550號
公  訴  人  臺灣宜蘭地方法院檢察署檢察官
被      告  辛○○
上列被告因詐欺案件，經檢察官提起公訴（臺灣宜蘭地方法院檢
察署98年度偵字第4532號）及移送併辦（臺灣板橋地方法院檢察
署98年度偵字第32116號、臺灣板橋地方法院檢察署99年度偵字
第4549號、臺灣宜蘭地方法院檢察署99年度偵字第995號），本
院判決如下：
    主  文
辛○○幫助犯詐欺取財罪，處有期徒刑伍月，如易科罰金，以新
臺幣壹仟元折算壹日。
    事  實
一、辛○○（註：案件繫屬本院時，係設籍於本院轄內之宜蘭縣
    頭城鎮○○路○段555號）依一般社會生活之通常經驗，本可
    預見將金融帳戶交付予陌生人，該陌生人將可能藉此金融帳
    戶，自行或轉由他人遂行財產上詐欺犯罪之目的，豈料辛○○竟基於容認該結果發生亦不違背其本意之不確定幫助詐欺
    取財之犯意，於民國98年9月7日在中華郵政股份有限公司板
    橋三民路郵局（下稱板橋三民路郵局）開立帳號0000000000
    0000號帳戶後，即先於民國98年9月15日將該帳戶內之餘額
    整數新臺幣一千元領出後（帳戶內僅剩零頭數百元），旋即
    於翌日即98年9月16日日間某時，在台北縣板橋市○○路遠
    東百貨附近，將上開帳戶之存摺、提款卡及密碼交付予某一
    真實姓名年籍不詳之成年男子「宏仔」（以下簡稱「宏仔」
    ），而任由「宏仔」所屬或其轉手之犯罪集團作為犯罪取財
    收受款項之工具。嗣「宏仔」所屬或其轉手之犯罪集團成員
    ，即基於意圖為自己不法所有之詐欺取財犯意，先後於附表
    所示之時間，以附表所示之方法詐騙附表所列之各被害人（
    共十七人），致使各被害人陷於錯誤，而於附表所示之時、
    地，分別將附表所示之款項匯入辛○○前述之板橋三民路郵
    局帳戶內，且各被害人所匯入之款項旋即遭該犯罪集團成員
    提領一空。辛○○即以此方式幫助「宏仔」所屬或其轉手之
    犯罪集團成員以詐術取得他人之財物。嗣經附表所列之被害
    人發現有異，始知受騙並報警處理後，警方始循線查悉上情
    。
二、案經壬○○、丑○○、己○○、申○○訴由宜蘭縣政府警察
    局礁溪分局、臺北市政府警察局北投分局、台中縣警察局烏
    日分局、桃園縣政府警察局楊梅分局報請臺灣宜蘭地方法院
    檢察署檢察官、臺灣板橋地方法院檢察署檢察官偵查起訴及
    移送併辦。
      理  由
一、按被告以外之人於審判外之言詞或書面陳述，除法律有規定
    者外，不得作為證據。又被告以外之人於審判外之陳述，雖
    不符前四條之規定，而經當事人於審判程序同意作為證據，
    法院審酌該言詞陳述或書面陳述作成時之情況，認為適當者
    ，亦得為證據。當事人、代理人或辯護人於法院調查證據時
    ，知有第159條第1項不得為證據之情形，而未於言詞辯論終
    結前聲明異議者，視為有前項之同意，刑事訴訟法第159條
    第1項、第159條之5第1項、第2項分別定有明文。本件證人
    寅○○、庚○○、壬○○、丑○○、戊○○、甲○○、卯○○、申○○、未○○、己○○於警詢之陳述，雖均係被告以
    外之人於審判外之陳述，但檢察官、被告均同意採為本案證
    據，依刑事訴訟法第159條之5第1項規定，自有證據能力。
    另被告、檢察官於本院審理時對於下列所述之其他證據資料
    ，均不爭執其證據能力，本院審酌該等證據資料作成時之狀
    況，並無不宜作為證據情事，依刑事訴訟法第159條之5第2
    項規定，自得作為證據。
二、訊據被告辛○○固坦承「伊於98年9月7日，在板橋三民路郵
    局開立帳號00000000000000號帳戶後，於98年9月15日將該
    帳戶內之餘額整數新臺幣一千元領出後（帳戶內僅剩零頭數
    百元），旋即於翌日即98年9月16日日間某時，在台北縣板
    橋市○○路遠東百貨附近，將上開帳戶之存摺、提款卡及密
    碼交付予某一真實姓名年籍不詳之成年男子『宏仔』。」等
    情（見礁溪分局警礁偵字第0984104748號刑案偵查卷第6頁
    ，本院卷第15、209頁），惟矢口否認有何幫助詐欺取財之
    犯行，辯稱「我是看報紙應徵司機之工作時，對方自稱『宏
    仔』的人說要應徵工作，就要交付郵局的存摺、提款卡、密
    碼給他，藉以作存、提款之測試，若存、提款測試沒問題，
    就可立刻上班工作，我才將板橋三民路郵局帳號0000000000
    0000號帳戶之存摺、提款卡及密碼交給對方，當時我沒有想
    到『宏仔』會利用我的帳戶來詐騙，當初『宏仔』說隔天就
    要把帳戶資料還給我，但隔天我就找不到『宏仔』了，當我
    發現帳戶資料找不回來時，我有主動去頭城分駐所報警，但
    我沒有去郵局辦理掛失止付。我並沒有幫助詐欺取財之意思
    與行為。」云云。經查：
（一）板橋三民路郵局帳號00000000000000號帳戶係被告於98年
      9月7日開立，被告於98年9月16日日間某時將上開帳戶之
      存摺、提款卡、密碼郵交付予「宏仔」。「宏仔」於取得
      前揭帳戶之存摺、提款卡、密碼後，即由其所屬或其轉手
      之犯罪集團成員先後於附表所示之時間，以附表所示之方
      法詐騙附表所列各被害人（共十七人），致使各被害人陷
      於錯誤，而於附表所示之時、地，分別將附表所示之款項
      匯入辛○○前述之板橋三民路郵局帳戶內，且各被害人所
      匯入之款項旋即遭該犯罪集團成員提領一空等事實，分據
      證人即被害人寅○○、庚○○、壬○○、丑○○、戊○○
      、甲○○、卯○○、申○○、未○○於警詢時；證人己○○於警詢及檢察官偵訊時；證人辰○○、丙○○、乙○○
      、癸○○、子○○、丁○○於本院審理時證述綦詳，且有
      基隆市警察局第三分局偵查隊受理刑事案件報案三聯單、
      受理詐騙帳戶通報警示簡便格式表、反詐騙案件紀錄表、
      郵政國內匯款執據（被害人寅○○）；臺中市警察局第二
      分局育才派出所受理刑事案件報案三聯單、受理詐騙帳戶
      通報警示簡便格式表、受理各類案件紀錄表、反詐騙案件
      紀錄表、臺灣銀行自動櫃員機交易明細表（被害人庚○○
      ）；臺北市政府警察局北投分局石牌派出所受理刑事案件
      報案三聯單、受理詐騙帳戶通報警示簡便格式表、受理各
      類案件紀錄表、第一銀行自動櫃員機交易明細表、網路拍
      賣交易資料（被害人壬○○）；郵政國內匯款執據（被害
      人丑○○）；反詐騙諮詢專線紀錄表、華南商業銀行存款
      來明細（被害人戊○○）；臺北市政府警察局文山一分局
      復興派出所受理刑事案件報案三聯單、受理各類案件紀錄
      表、受理詐騙帳戶通報警示簡便格式表、反詐騙案件紀錄
      表、郵局自動櫃員機交易明細表、網路拍賣交易資料（被
      害人己○○）；郵政國內匯款單（被害人甲○○）；臺南
      市警察局第一分局東門派出所受理刑事案件報案三聯單、
      受理詐騙帳戶通報警示簡便格式表、受理各類案件紀錄表
      、反詐騙案件紀錄表、高雄英德街郵局存摺影本、網路拍
      賣交易資料（被害人卯○○）；反詐騙諮詢專線紀錄表（
      被害人申○○）；反詐騙案件紀錄表（被害人午○○）；
      郵政國內匯款單（被害人辰○○）；臺北縣政府警察局汐
      止分局汐止派出所受理刑事案件報案三聯單、反詐騙案件
      紀錄表（被害人未○○）；日盛銀行存摺影本（被害人癸○○）；台北富邦銀行自動櫃員機交易明細表（被害人乙○○）；存摺影本、網路拍賣交易資料（被害人子○○）
      ；網路拍賣交易資料、台新商業銀行對帳單（被害人丁○○）；中華郵政股份有限公司儲匯處98年11月11日處儲字
      第0981006662號函附之板橋三民路郵局帳號000000000000
      00號帳戶開戶資料及客戶歷史交易清單等在卷可稽，自堪
      以認定。依此，足見被告將所開立之板橋三民路郵局帳號
      00000000000000號帳戶之存摺、提款卡、密碼交予「宏仔
      」後，上開郵局帳戶確為詐騙集團成員使用以詐騙附表所
      列被害人之財物得手。
（二）其次，金融存款帳戶，事關存戶個人財產權益之保障，若
      與存戶之提款卡併密碼結合，重要性、私密性更形提高，
      除非本人或與本人具密切親誼關係者，難認有何正當理由
      可自由流通，稍具通常社會歷練與經驗法則之人，亦均有
      應妥為保管金融存款帳戶之存摺、提款卡及密碼等物，防
      止他人任意使用之認識，縱有特殊情況，致須將該等物品
      交付與自己不具密切親誼之人時，亦必深入瞭解該他人之
      可靠性與用途之合理性，並慎重查證對方之真實年籍、聯
      絡方式等，殊無任意將金融存款帳戶之存摺、提款卡及密
      碼等物交予真實姓名年籍均毫無所悉之人之理。且任何人
      均可辦理金融帳戶存摺使用，辦理開戶之時間、數目、地
      點均無限制，如無正當理由，實無收集、使用他人存摺使
      用之理，而該等專有物品如落入不明人士手中，若未加以
      闡明正常用途，極易被利用為與財產有關之犯罪工具，故
      有犯罪意圖者，非有正當理由，竟徵求他人提供帳戶，客
      觀上可預見其目的係供為某筆資金之存入，後再行領出之
      用，且該筆資金之存入及提領過程係有意隱瞞其流程及行
      為人身分曝光之用意，一般人本於一般認知能力均易於瞭
      解，另報章媒體復一再披露「詐騙集團為規避查緝，乃以
      各種方式及理由蒐集他人之帳戶，使用他人帳戶以遂行詐
      欺」之不法犯罪態樣，被告於行為時已年滿25歲（73年6
      月16日生），且係蘭陽技術學院畢業，有專科學歷，並已
      在外工作數年（見本院卷第15、207至208頁），其智慮健
      全，亦有相當程度之社會經驗，其復供承確曾聽聞上開「
      詐騙集團蒐集他人帳戶以遂行詐欺取財」之犯罪態樣（參
      見本院卷第15、208頁），且被告對取得其板橋三民路郵
      局帳戶資料之「宏仔」之真實姓名年籍毫無所悉，而「宏
      仔」又係利用報紙求職廣告，任意收集他人之帳戶，則其
      用途實屬可疑。況且，金融存款帳戶係供存戶存、提款之
      用，以僱主而言，其係支付薪資予員工之一方，故其只需
      知道員工欲將薪資匯入之金融機構帳戶名稱、帳號即可，
      殊無令員工交付存摺、提款卡、密碼或印鑑章等提款所需
      物件之理，此乃眾所周知之事實，而被告係智慮健全，並
      有相當程度社會經驗之人，對此自不能諉稱不知，則其依
      報紙廣告求職而與「宏仔」接觸時，對於「宏仔」要求其
      交付金融存款帳戶之存摺、提款卡及密碼之不尋常舉動，
      當已知有所不妥（此觀被告於接受檢察官偵訊時亦陳稱「
      將提款卡及密碼交付予對方，蠻擔心帳戶內匯入之薪資遭
      人提領一空」等語即明，見宜蘭地檢署98年度偵字第4532
      號卷第8頁）。此外，被告於98年9月16日日間交付板橋三
      民路郵局帳戶之存摺、提款卡、密碼予「宏仔」之前，便
      已於98年9月15日先行將該帳戶內之餘額整數新臺幣一千
      元領出（帳戶內僅剩零頭數百元）之事實，已據被告供明
      在卷（見本院卷第209頁），並有上開帳戶之客戶歷史交
      易清單及提款機監視器錄影畫面翻拍相片一張附卷可佐（
      見板橋地檢署99年度偵字第4549號卷第125、127頁），而
      被告復又供承「伊知道現今社會詐騙集團盛行，會使用人
      頭帳戶、電話騙人，伊知道任意提供帳戶，可能幫助詐騙
      集團行使詐騙。伊不想在帳戶裡面放錢，想要讓帳戶是空
      的，伊怕錢遭對方領走，所以伊才將新臺幣一千元領出。
      伊是在將錢領光後，帳戶內已經沒有錢了，才在隔天將帳
      戶交給對方。」等情在卷（見板橋地檢署98年度偵字第32
      116號卷第49頁，本院卷第209、210頁），足證被告確實
      已預見將板橋三民路郵局帳戶提供他人使用將可能幫助他
      人實施詐欺犯罪，竟仍將其板橋三民路郵局帳戶之存摺、
      提款卡及密碼交付予來路不明之「宏仔」，使「宏仔」或
      其轉手之人得使用被告之帳戶存、提款，是縱無證據證明
      被告明知「宏仔」或其轉手之人之犯罪態樣係以該帳戶供
      詐欺之用，惟被告顯具縱有人以其板橋三民路郵局帳戶實
      施詐欺犯罪亦不違背其本意之幫助意思至明。
（三）至於被告在98年9月16日日間交付板橋三民路郵局帳戶之
      存摺、提款卡、密碼予「宏仔」後，固有於98年9月23日
      主動至宜蘭縣政府警察局礁溪分局頭城分駐所報稱自己所
      開立之板橋三民路郵局帳戶已被列警示帳戶（見本院卷第
      23至24頁所附之宜蘭縣政府警察局礁溪分局99年1月27日
      警礁偵字第0994001162號函及員警報告書），然此時相隔
      被告交付上開帳戶物件予「宏仔」，「宏仔」約定返還上
      開物品之日（即98年9月17日），已有一週之久，且被告
      復供稱「伊並沒有去郵局辦理掛失止付」等語（見本院卷
      第16、207頁），是依上開情節觀之，被告將板橋三民路
      郵局帳戶之存摺、提款卡、密碼交予「宏仔」而無法取回
      後，並沒有任何積極防杜、阻止他人使用其帳戶之行動，
      由此益徵被告確有縱有人以其板橋三民路郵局帳戶實施詐
      欺犯罪亦不違背其本意之幫助意思至明。故被告於諸多被
      害人在98年9日16、17日遭騙匯款並報案後，方至宜蘭縣
      政府警察局礁溪分局頭城分駐所報稱前揭事項，無非係事
      後彌縫並冀以脫責之舉，並不足為有利於被告之認定。
（四）綜上所述，本件事證已臻明確，被告所辯不足採信，其幫
      助詐欺取財之犯行堪予認定，應依法論科。
三、按刑法上之幫助犯，係對於犯罪與正犯有共同之認識，而以
    幫助之意思，對於正犯資以助力，而未參與實施犯罪之行為
    者而言。是如未參與實施犯罪構成要件之行為，且係出於幫
    助之意思提供助力，即屬幫助犯，而非共同正犯。查被告提
    供板橋三民路郵局帳戶之存摺、提款卡、密碼予詐騙集團成
    員之行為，僅屬予該等詐騙集團成員詐欺犯行之助力，所實
    施者尚非屬構成要件之行為，又被告乃預見詐騙集團蒐集帳
    戶可能作為不法所用，但縱使如此亦不違背其本意，屬未必
    故意。核被告之所為，係犯刑法第30條第1項前段、第339條
    第1項之幫助詐欺取財罪。被告以一交付板橋三民路郵局帳
    號00000000000000號帳戶之存摺、提款卡、密碼等物予「宏
    仔」所屬或其轉手之犯罪集團成員使用之行為，幫助該詐欺
    集團先後對附表所列之十七位被害人詐欺取財，被告上開所
    為應論以幫助詐欺取財之想像競合犯，屬裁判上一罪。另被
    告所犯幫助詐欺取財罪，屬幫助犯，爰依刑法第30條第2項
    規定，減輕其刑。茲審酌被告之品行、智識程度；犯罪之動
    機、目的、手段；任意提供郵局帳戶予詐欺集團使用，嚴重
    影響社會治安及金融交易秩序，增加被害人尋求救濟之困難
    ，使詐欺犯罪不易查察及幫助詐欺所得財物價值；犯後態度
    及各被害人所受損害等一切情狀，暨檢察官、被告對於科刑
    範圍所表示之意見後，酌情量處如主文所示之刑，並諭知易
    科罰金之折算標準，以示懲儆。
四、臺灣板橋地方法院檢察署檢察官以98年度偵字第32116號移
    請併辦之犯罪事實，與起訴書（臺灣宜蘭地方法院檢察署98
    年度偵字第4532號）附表編號二所列之犯罪事實為同一事實
    ；臺灣板橋地方法院檢察署檢察官以99年度偵字第4549號移
    請併辦之犯罪事實中，併辦意旨書附表編號3、9、10所載之
    犯罪事實，與起訴書（臺灣宜蘭地方法院檢察署98年度偵字
    第4532號）所載之犯罪事實為同一事實，而併辦意旨書附表
    編號1、2、4、5至8、11至17所載之犯罪事實，則與起訴書
    （臺灣宜蘭地方法院檢察署98年度偵字第4532號）所載之犯
    罪事實，有想像競合犯之裁判上一罪關係；臺灣宜蘭地方法
    院檢察署檢察官以99年度偵字第995號移請併辦之犯罪事實
    ，與起訴書（臺灣宜蘭地方法院檢察署98年度偵字第4532號
    ）所載之犯罪事實，有想像競合犯之裁判上一罪關係，上開
    移請併辦之部分，均為起訴效力所及，本院自均應併予審理
    。
五、至臺灣板橋地方法院檢察署檢察官99年度偵字第4549號移送
    併辦意旨雖以：被告辛○○將其所開立之中華郵政股份有限
    公司板橋三民路郵局帳號00000000000000號帳戶之存摺、提
    款卡及密碼交予他人後，即有詐騙集團成員於98年9月17日
    詐騙被害人巳○○，使巳○○受騙匯款新臺幣1780元至被告
    辛○○上開帳戶內，因認被告此部分所為亦屬幫助詐欺取財
    罪，且與已起訴之部分，有想像競合犯之裁判上一罪關係云
    云（即該併辦意旨書附表編號18）。惟按犯罪事實應依證據
    認定，無證據不得認定犯罪事實；又不能證明被告犯罪者，
    應諭知無罪之判決，刑事訴訟法第154條第2項、第301條第1
    項分別定有明文。又依刑事訴訟法第161條第1項之規定，檢
    察官對於起訴之犯罪事實，應負提出證據及說服之實質舉證
    責任，倘其所提出之證據，不足為被告有罪之積極證明，或
    其指出證明之方法，無從說服法院以形成被告有罪之心證，
    基於無罪推定之原則，自應為有利於被告之認定（最高法院
    92年台上字第128號判例意旨參照）。經查：檢察官認為被
    告涉有前揭幫助詐欺取財之犯行，無非係以依卷附之中華郵
    政股份有限公司儲匯處98年11月11日處儲字第0981006662號
    函附之板橋三民路郵局帳號00000000000000號帳戶開戶資料
    及客戶歷史交易清單，顯示巳○○曾於98年9月17日匯款新
    臺幣1780元至被告辛○○上開帳戶內，然上開情節至多僅能
    證明巳○○曾匯款至被告辛○○上開帳戶內之事實，並無法
    說明巳○○匯款之緣由（警方移送書亦載明上開意旨，並註
    明巳○○係列為關係人，並非被害人，見板橋地檢署99年度
    偵字第4549號卷第2頁臺中縣政府警察局烏日分局刑事案件
    報告書）。而即便巳○○確係因遭受不法犯罪集團施加犯罪
    行為而匯款，然該犯罪行為可能係該當於恐嚇或其他財產犯
    罪，並非僅止於詐欺取財犯罪一個選項。況且，綜觀全卷資
    料，檢察官並未提出被害人巳○○之警偵筆錄，於犯罪事實
    之受詐騙情節內亦僅記載「不詳」（參卷附之本件併辦意旨
    書），復未提出其他任何證據證明巳○○確係遭詐騙而匯款
    。因此，本件依檢察官所提出之證據資料顯不足以證明被告
    有此部分之幫助詐欺取財之犯行，則此部分顯與本案前揭經
    論罪科刑之部分，並無裁判上一罪之關係，本院自無從併予
    審判，應退由檢察官另為適法之處理，附此敘明。
據上論斷，應依刑事訴訟法第299條第1項前段，刑法第30條第1
項前段、第339條第1項、第30條第2項、第55條、第41條第1項前
段，刑法施行法第1條之1第1項、第2項前段，判決如主文。
本案經檢察官劉憲英到庭執行職務。
中    華    民    國    99    年    6     月    4     日
                  刑事第二庭審判長法  官  林惠玲
                                  法  官  張育彰
                                  法  官  劉家祥
以上正本證明與原本無異。
如不服本判決應於收受本判決後10日內向本院提出上訴書狀，並
應敘述具體理由。若未敘述理由者，應於上訴期間屆滿後20日內
向本院補提理由書狀（均須按他造當事人之人數附繕本）。
                                  書記官  葉書毓
中    華    民    國    99    年    6     月    4     日
附錄本案論罪科刑法條：
中華民國刑法第30條
幫助他人實行犯罪行為者，為幫助犯。雖他人不知幫助之情者，
亦同。
幫助犯之處罰，得按正犯之刑減輕之。
中華民國刑法第339條第1項
意圖為自己或第三人不法之所有，以詐術使人將本人或第三人之
物交付者，處5年以下有期徒刑、拘役或科或併科1千元以下罰金
。
中華民國刑法施行法第1條之1
中華民國九十四年一月七日刑法修正施行後，刑法分則編所定罰
金之貨幣單位為新臺幣。
九十四年一月七日刑法修正時，刑法分則編未修正之條文定有罰
金者，自九十四年一月七日刑法修正施行後，就其所定數額提高
為三十倍。但七十二年六月二十六日至九十四年一月七日新增或
修正之條文，就其所定數額提高為三倍。

司法院資訊處製作；財團法人民間司法改革基金會備份。
